【裁判字號】    92,判,1076
【裁判日期】    920815
【裁判案由】    營利事業所得稅
【裁判全文】
最  高  行  政  法  院  判  決                  九十二年度判字第一○七六號
    上  訴  人  財政部臺灣省中區國稅局
    代  表  人  甲○○
    被 上訴 人  普大預拌混凝土股份有限公司
    代  表  人  乙○○
右當事人間因營利事業所得稅事件，上訴人不服中華民國九十年五月二十三日臺中高
等行政法院九十年度訴字第一一三號判決，提起上訴。本院判決如左：
    主  文
原判決廢棄，發回臺中高等行政法院。
    理  由
本件被上訴人八十四年度營利事業所得稅結算申報，原列報營業成本新台幣（下同）
一一三、四三二、九一一元，折舊二、二八五、四七二元。上訴人初查以其營業成本
部分，剔除原料超耗一、七五一、○七一元，核定營業成本一一一、六八一、八四○
元。另折舊部分，以其運輸設備大卡車水泥攪拌桶超提折舊三四○、○三八元，核定
折舊一、九四五、四三四元。被上訴人不服，申請復查，未獲變更，遂就營業成本項
下原物料超耗部分循序起訴主張：財政部於八十七年九月四日台財稅第八七○六六四
三九七號函頒布之「水泥業及水泥製品業原物料耗用通常水準」，依稅捐稽徵法第一
條之一規定，於本件應有適用。且依中央法規標準法第十四條規定，前開函釋亦應自
所得稅法第二十七條六十五年十月二十二日公布生效之日起適用。原處分未依上開函
釋所定新標準核算，於法顯有未合，為此訴請撤銷再訴願決定、訴願決定及原處分。
上訴人則以：被上訴人係經營預拌混凝土業務，其八十四年度營利事業所得稅結算申
報營業成本一一三、四三二、九一一元，惟其成本帳證紀錄不符營利事業所得稅查核
準則（下稱查核準則）第五十八條第一項規定，遂依同法條第二項規定核計其材料耗
量，但其中原料爐石、飛灰部分，無部頒標準可資查考，乃依臺灣區預拌混凝土工業
同業公會所定耗料標準核定其應用耗用爐石粉數量，並據以剔除原料超耗一、七五一
、○七一元，核定營業成本一一一、六八一、八四○元，並無不妥。至財政部八十七
年九月四日台財稅第八七○六六四三九七號函訂頒「水泥製品業原物料耗用通常水準
」明定「自查核八十七年度營利事業所得稅結算申報案件開始適用」，於本案自無適
用等語，資為抗辯。
原審斟酌全辯論意旨及調查證據結果，以：按「財政部依本法或稅法所發布之解釋函
令，對於據以申請之案件發生效力。但有利於納稅義務人者，對於尚未核課確定之案
件適用之。」為稅捐稽徵法第一條之一所規定。所謂「解釋函令」係指上級行政機關
基於行政組織權限以及業務上指揮監督權所發布之命令。查所得稅法第二十八條所規
定：「製造業耗用之原料超過各該業通常水準者，其超過部分，非經提出正當理由，
經稽徵機關查明屬實者，不予減除。」稅捐稽徵機關為執行該法之規定，其主管之上
級機關財政部始於查核準則第五十八條第一、二、三項分別規定：「製造業已依稅捐
稽徵機關管理營利事業會計帳簿憑證辦法設置帳簿，平時對進料、領料、退料、產品
、人工、製造費用等均作成紀錄，有內部憑證可稽，並編有生產日報表或生產通知單
及成本計算表，經內部製造及會計部門負責人員簽章者，其製品原料耗用數量，應根
據有關帳證紀錄予以核實認定。」「製造業不合前項規定者，其耗用之原料如超過各
該業通常水準，超過部分，除能提出正當理由，經查明屬實者外，應不予減除。」「
前項各該耗用原料之通常水準，由主管稽機徵機關會同實地調查，並洽詢各該業同業
公會及有關機關擬訂，報請財政部核定，其未經核定該業通常水準者，得比照機器、
設備、製造程序、原料品質等相當之該同業原料耗用情形核定之，其無同業原料耗用
情形可資比照者，按該事業上年度核定情形核定之。．．．」供稽徵機關於查核營利
事業所得稅時，對製造業所申報之原料有耗用時之處理準則。「水泥業及水泥製品業
原物料耗用通常水準」即係由財政部就所其中水泥業及水泥製品業部分所發布，以便
稽徵機關於實際處理時，加以適用。是「水泥業及水泥製品業原物料耗用通常水準」
在性質上為稅法上簡化規定之令函，而稅法上簡化規定之令函屬財政部依稅法所發布
之解釋函令之一種，依前所述，自有稅捐稽徵法第一條之一規定之適用。財政部八十
七年九月四日台財稅第八七○六六四三九七號函訂頒之「水泥業及水泥製品業原物料
耗用通常水準」，雖規定自查核八十七年度營利事業所得稅結算申報案件開始適用，
八十七年度以前案件，仍應適用用原頒訂之標準。然此一屬行政規則之解釋函令，在
適用時，並不能排除係法律之稅捐稽徵法第一條之一之適用。中央法規標準法第十四
條雖規定：「法規特定有施行日期，或以命令特定施行日期者，自該特定日起發生效
力。」然此一規定僅在規範法規或命令之生效日，並非排除稅捐稽徵法第一條之一有
關解釋函令對於尚未核課確定案件之從優適用。另司法院釋字第二八七號解釋之意旨
為：「行政主管機關就行政法規所為之釋示，係闡明法規之原意，固應自法規生效之
日起有其適用。惟在後之釋示如與在前之釋示不一致時，在前之釋示並非當然錯誤，
於後釋示發布前，依前釋示所為之行政處分已確定者，除前釋示確有違法之情形外，
為維持法律秩序之安定，應不受後釋示之影響。財政部中華民國七十五年三月二十一
日台財稅字第七五三○四四七號函說明四：『本函發布前之案件，已繳納營利事業所
得稅確定者，不再變更；尚未確定或已確定而未繳納或未開徵之案件，應依本函規定
予以補稅免罰』，符合上述意旨，與憲法並無牴觸。」上開解釋之對象，與本件之情
形，尚有不同，自不能據以作為本件所爭執之「水泥業及水泥製品業原物料耗用通常
水準」修改，是否有稅捐稽徵法第一條之一適用之依據。本件上訴人未按上開財政部
頒訂之水準核算該年度被上訴人直接成本原料爐石、飛灰等原物料之耗用，於法自有
未合。訴願決定及再訴願決定均未予糾正，亦有違誤等為其判斷之基礎，而將原處分
（復查決定）及訴願決定、再訴願決定撤銷，責由上訴人查明營業成本項下原物料超
耗部分，核定本件被上訴人該年度營利事業所得稅申報，所得認列之營業成本，而為
適法之處分。
惟查稅捐稽徵法第一條之一所謂「財政部依本法或稅法所發布之解釋函令」，應限於
解釋性函令，不包括財政部依法律授權或依職權所發布之法規性命令。關於製造業耗
用原料之查核，所得稅法第二十八條規定：「製造業耗用之原料超過各該業通常水準
者，其超過部分，非經提出正當理由，經稽徵機關查明屬實者，不予減除。」雖未明
文授權稽徵機關訂定各同業耗用原料通常水準，然稽徵機關為執行該法，自得訂定各
同業耗用原料水準，財政部乃於查核準則第五十八條第三項規定：「前項各該耗用原
料之通常水準，由主管稽機徵機關會同實地調查，並洽詢各該業同業公會及有關機關
擬訂，報請財政部核定．．．」由上開規定可知，耗用水準係對不同業別，於不同時
期，依各業實際生產方式所調查訂定者。製造業生產時耗用原料之水準，常於不同時
期，因生產方式之不同而異，故該耗用水準並非於所得稅法第二十八條訂定時即固定
不變，是財政部所頒訂之各業耗用原料水準，非屬解釋法律性質之函令，而係具有法
規性質之命令，非稅捐稽徵法第一條之一所稱解釋函令，無該條之適用。又依中央法
規標準法第十四條規定：「法規特定有施行日期，或以命令特定施行日期者，自該特
定日起發生效力。」財政部八十七年九月四日台財稅第八七○六六四三九七號函訂頒
「水泥製品業原物料耗用通常水準」為法規性命令，明定「自查核八十七年度營利事
業所得稅結算申報案件開始適用」。本件為八十四年度營利事業所得稅事件，自無該
水準之適用。原判決誤認本件應適用上開水準而將再訴願決定、訴願決定及原處分（
復查決定）均撤銷，於法不合，上訴意旨執此指摘，為有理由。因原判決未就原處分
所採用之耗用水準或超耗數額為調查認定，爰將本件發回原法院依本院前述法律上之
判斷，重行調查後，另為適法之裁判。
據上論結，本件上訴為有理由，依行政訴訟法第二百五十六條第一項、第二百六十條
第一項，判決如主文。
中    華    民    國    九十二      年      八        月     十五       日
                    最 高 行 政 法 院  第 一 庭
                                審 判 長 法  官      黃  綠  星
                                         法  官      彭  鳳  至
                                         法  官      蔡  進  田
                                         法  官      黃  璽  君
                                         法  官      廖  宏  明
右  正  本  證  明  與  原  本  無  異
                                         法院書記官  邱  彰  德
中    華    民    國    九十二      年      八        月      十五      日


司法院資訊處製作；財團法人民間司法改革基金會備份。
